【裁判字號】    98,家訴,147
【裁判日期】    990129
【裁判案由】    確認繼承權存在等
【裁判全文】
臺灣桃園地方法院民事判決             98年度家訴字第147號
原      告  丁○○
            戊○○
共      同
訴訟代理人  康英彬律師
            范民珠律師
被      告  庚○○  
            辛○○  
訴訟代理人  癸○○  
            庚○○  
被      告  己○○  
            甲○○即古林素春.
            丙○○  
            壬○○○
上列當事人間請求確認繼承權存在等事件，於民國99年1 月8 日
言詞辯論終結，本院判決如下：
    主  文
確認原告林麗卿、戊○○對被繼承人林木坤之遺產有繼承權存在
，其應繼分各為五分之一。
被告應將坐落桃園縣大溪鎮○○段頭寮小段如附表所示不動產於
民國九十六年二月七日所為以繼承為原因之所有權移轉登記予以
塗銷。
訴訟費用由被告負擔。
    事實及理由
壹、程序方面：
一、本件被告己○○、丙○○、壬○○○經合法通知，未於最後
    言詞辯論期日到場，核無民事訴訟法第386 條所列各款情形
    ，爰依原告之聲請，由其一造辯論而為判決。
二、按「確認法律關係之訴，非原告有即受確認判決之法律上利
    益者，不得提起之，民事訴訟法247 條第1 項定有明文。又
    此所謂「即受確認判決之法律上利益」，係指法律關係之存
    否不明確，原告主觀上認其在法律上之地位有不安之狀態存
    在，而且此種不安之狀態，能以確認判決將之除去之者而言
    。
    本件原告主張其二人與被告庚○○、辛○○、己○○為訴外
    人即被繼承人林木坤之子女，對訴外人林木坤之遺產有繼承
    權存在，惟被告竟漏未列原告二人為繼承人，即向地政機關
    辦理再轉繼承林木坤之父林阿全遺產之繼承登記，因兩造對
    於原告可否繼承林木坤遺產之法律關係並不明確，致原告在
    私法上之地位有不安之狀態，則原告提起本件確認訴訟，應
    認有即受確認判決之法律上利益，核先敘明。
貳、實體方面：
一、原告起訴意旨略以：
( 一)緣 訴外人林阿全、林廖桃夫妻育有4 名子女，分別為林木
    坤、古林素春、及被告丙○○、壬○○○，訴外人林阿全於
    民國70年10月22日過世，其遺產應由配偶林廖桃及上開四名
    子女共同繼承，惟當時各該繼承人均未辦理繼承；嗣林廖桃
    於77年5 月10日過世，其遺產由上述4 名子女共同繼承，惟
    當時各該繼承人亦未辦理繼承。另訴外人林木坤育有5 名子
    女即
    本件原告丁○○、戊○○、與被告庚○○、辛○○、己○○
    ，林木坤於90年9 月14日死亡（其配偶林羅桂英早於63年1
    月9 日死亡），其遺產應由原告丁○○、戊○○、與被告庚○○、辛○○、己○○等5 名子女繼承，然5 名子女於林木
    坤過世當時亦未辦理繼承登記。
( 二)原 告近日突獲悉被告庚○○、辛○○、己○○3 人於96年
    1 月8 日間與被告丙○○、壬○○○、及訴外人古林素春共
    同辦理訴外人林阿全之遺產繼承程序時，其中就林木坤之繼
    承人部分，竟於林木坤之子女繼承系統表，故意遺漏同為繼
    承人之原告2 人（僅列被告庚○○、辛○○、己○○3 人為
    林木坤之繼承人），並提出不完整的戶籍謄本及虛偽簽立切
    結書，將林阿全之遺產中關於林木坤之應繼分，均僅辦理繼
    承登記於被告庚○○、辛○○、己○○名下，侵害原告2 人
    依繼承關係所取得之財產權。嗣古林素春於96年1 月30日死
    亡，其繼承自林阿全之遺產由其配偶即被告甲○○繼承。
( 三)爰 依民法第767 條第1 項、第184 條、第213 條第1 項及
    第1148 條 第1 項等規定，聲明如主文所示。
二、被告庚○○、辛○○、己○○答辯：系爭繼承之標的價值不
    高，惟因當時有人有意要收購系爭土地，故須先辦理繼承登
    記，而辦理繼承登記之代書說這樣就可辦理繼承登記了，渠
    等想先等到賣後再一起分配價金予原告，然未料買主最後未
    買。並聲明：同意回復原來繼承時的狀況，讓原告有繼承權
    。
三、被告甲○○、丙○○答辯：不清楚當時代書如何辦理繼承登
    記事宜。並聲明：同意回復原來繼承時的狀況，讓原告有繼
    承權。
四、被告壬○○○未於言詞辯論期日到場，亦未提出書狀作何聲
    明或陳述。
五、本院判斷：
( 一)原 告起訴主張訴外人林阿全、林廖桃夫妻育有4 名子女，
    分別為林木坤、古林素春、及被告丙○○、壬○○○，訴外
    人林阿全於70年10月22日過世、訴外人林廖桃於77年5 月10
    日過世；另訴外人林木坤育有原告丁○○、戊○○與被告庚○○、辛○○、己○○等5 名子女，訴外人林木坤於90年9
    月14 日 死亡，其配偶林羅桂英則早於63年1 月9 日死亡；
    而訴外人古林素春亦於96年1 月30日死亡等事實，有原告所
    提出之戶籍謄本影本為證，堪信為真實。準此，堪認原告2
    人與被告庚○○、辛○○、己○○等5 人，均為訴外人林木
    坤之繼承人，故原告起訴請求確認其2 人對被繼承人林木坤
    之遺產有繼承權存在，其應繼分各為五分之一，自屬有據。
( 二)又 原告主張：被告庚○○、辛○○、己○○、丙○○、壬○○○、與訴外人古林素春於96年1 月8 日共同申請辦理訴
    外人林阿全之遺產繼承程序時，就林木坤之子女繼承系統表
    ，遺漏同為繼承人之原告2 人，僅列被告庚○○、辛○○、
    己○○3 人為林木坤之繼承人，將林阿全之遺產中林木坤之
    應繼分，均僅辦理繼承登記於被告庚○○、辛○○、己○○
    名下等情，業據原告提出被告申請辦理繼承登記申請書影本
    、系爭土地登記謄本等為證，此情且為被告所不爭執，亦堪
    認屬實。
( 三)按 「繼承，因被繼承人死亡而開始」、「繼承人自繼承開
    始時，除本法另有規定外，承受被繼承人財產上之一切權利
    、義務」、「遺產繼承人，除配偶外，依左列順序定之：一
    、直系血親卑親屬。二、父母。三、兄弟姊妹。四、祖父母
    。」、「繼承人有數人時，在分割遺產前，各繼承人對於遺
    產全部為公同共有」，民法第1147條、第1148條、第1138條
    、第1151條分別訂有明文。本件兩造之被繼承人林阿全於70
    年10月22日過世，其遺產應由配偶林廖桃、林木坤、古林素
    春、丙○○、壬○○○繼承；另訴外人林廖桃於77年5 月10
    日過世，其遺產應由林木坤、古林素春、丙○○、壬○○○
    繼承，惟於訴外人林阿全、林廖桃過世時，均未辦理繼承登
    記，嗣訴外人林木坤於90年9 月14日過世，則林木坤之遺產
    （本件為林木坤再轉繼承自訴外人林阿全、林廖桃之遺產）
    ，依前法律之規定，原告無須辦理繼承登記，即當然取得上
    開遺產所有權之公同共有權利。惟被告庚○○、辛○○、己○○、丙○○、壬○○○、與訴外人古林素春於96年1 月8
    日共同申請辦理訴外人林阿全就如附表所示遺產之繼承登記
    時，遺漏同為繼承人之原告2 人，自屬侵害原告就如附表所
    示土地之所有權，則原告依民法第767 條前段、第184 條第
    1 項前段之規定，請求被告庚○○、辛○○、己○○、丙○○、壬○○○、及訴外人古林素春之繼承人甲○○（註：被
    告甲○○依前述民法第1148條之規定，應繼承被繼承人古林
    素春財產上之一切義務），應將如附表所示不動產於96年2
    月7 日所為以繼承為原因之所有權移轉登記予以塗銷，自屬
    有據。
六、從而，原告請求確認原告林麗卿、戊○○對被繼承人林木坤
    之遺產有繼承權存在，其應繼分各為五分之一；並依民法第
    767 條前段、第184 條第1 項前段之規定，請求被告塗銷如
    附表所示不動產於96年2 月7 日所為以繼承為原因之所有權
    移轉登記，為有理由，應予准許。
七、本件事實已臻明確，兩造其餘之攻擊或防禦方法，及未經援
    用之證據，經本院斟酌後，認為與判決基礎之事實並無影響
    ，均不足以影響本裁判之結果，自無庸一一詳予論駁之必要
    ，併此敘明。
八、訴訟費用負擔之依據：民事訴訟法第78條、第85條第1項前
    段。
中    華    民    國    99    年    1     月    29    日
                        家事法庭  法  官  林曉芳
附表：
土地坐落桃園縣大溪鎮○○段頭寮小段，地號如下：
┌──┬──────┬────┬───┬───┬───┬────┬─────┐
│編號│地      號  │庚○○  │辛○○│己○○│丙○○│壬○○○│古林素春  │
│    │            │        │      │      │      │        │( 被告古鳳│
│    │            │        │      │      │      │        │炎須塗銷）│
├──┼──────┼────┼───┼───┼───┼────┼─────┤
│1   │140之1地號  │1／36   │1／36 │1／36 │1／12 │1／12   │  1／12   │
├──┼──────┼────┼───┼───┼───┼────┼─────┤
│2   │147地號     │1／12   │1／12 │1／12 │1／4  │1／4    │  1／4    │
├──┼──────┼────┼───┼───┼───┼────┼─────┤
│3   │149之3地號  │1／12   │1／12 │1／12 │1／4  │1／4    │  1／4    │
├──┼──────┼────┼───┼───┼───┼────┼─────┤
│4   │149之4地號  │1／9    │1／9  │1／9  │1／3  │1／3    │          │
├──┼──────┼────┼───┼───┼───┼────┼─────┤
│5   │149之5地號  │1／12   │1／12 │1／12 │1／4  │1／4    │  1／4    │
├──┼──────┼────┼───┼───┼───┼────┼─────┤
│6   │149之6地號  │1／12   │1／12 │1／12 │1／4  │1／4    │  1／4    │
├──┼──────┼────┼───┼───┼───┼────┼─────┤
│7   │158地號     │1／36   │1／36 │1／36 │1／12 │1／12   │  1／12   │
├──┼──────┼────┼───┼───┼───┼────┼─────┤
│8   │164之6地號  │1／36   │1／36 │1／36 │1／12 │1／12   │  1／12   │
├──┼──────┼────┼───┼───┼───┼────┼─────┤
│9   │633地號     │1／12   │1／12 │1／12 │1／4  │1／4    │  1／4    │
├──┼──────┼────┼───┼───┼───┼────┼─────┤
│10  │634地號     │1／12   │1／12 │1／12 │1／4  │1／4    │  1／4    │
├──┼──────┼────┼───┼───┼───┼────┼─────┤
│11  │641地號     │1／12   │1／12 │1／12 │1／4  │1／4    │  1／4    │
├──┼──────┼────┼───┼───┼───┼────┼─────┤
│12  │726之1地號  │1／12   │1／12 │1／12 │1／4  │1／4    │  1／4    │
├──┼──────┼────┼───┼───┼───┼────┼─────┤
│13  │791地號     │1／36   │1／36 │1／36 │1／12 │1／12   │  1／12   │
├──┼──────┼────┼───┼───┼───┼────┼─────┤
│14  │791之1地號  │1／36   │1／36 │1／36 │1／12 │1／12   │  1／12   │
├──┼──────┼────┼───┼───┼───┼────┼─────┤
│15  │633之1地號  │1／12   │1／12 │1／12 │1／4  │1／4    │  1／4    │
├──┼──────┼────┼───┼───┼───┼────┼─────┤
│16  │634之1地號  │1／12   │1／12 │1／12 │1／4  │1／4    │  1／4    │
└──┴──────┴────┴───┴───┴───┴────┴─────┘
以上正本係照原本作成。
如對本判決上訴，須於判決送達後20日內向本院提出上訴狀。
中    華    民    國    99    年    1     月    29  日
                                      書記官   吳雪綺

司法院資訊處製作；財團法人民間司法改革基金會備份。
